臺灣高等法院臺南分院刑事裁定
111年度毒抗字第659號
抗  告  人  董士豪

上列抗告人因檢察官聲請觀察勒戒案件，不服臺灣臺南地方法院
中華民國111年8月4日裁定（111年度毒聲字第643號）提起抗告
，本院裁定如下：
    主  文
原裁定撤銷，發回臺灣臺南地方法院。
    理  由
一、原裁定意旨略以：抗告人基於施用第二級毒品甲基安非他命
    之犯意，於民國111年6月5日0時許，在其臺南市○區○○街000
    號2樓住處，施用第二級毒品甲基安非他命。嗣於111年6月9
    日為警採尿送驗呈甲基安非他命陽性反應等事實，業據抗告
    人自承在卷，並有勘察採證同意書、正修科技大學超微量研
    究科技中心檢驗結果報告在卷可稽，因認抗告人上開施用毒
    品犯行明確，又其前無觀察勒戒前科，有前案紀錄表附卷可
    憑，故檢察官依毒品危害防制條例第20條第1 項、觀察勒戒
    處分執行條例第3 條第1 項規定，聲請令抗告人入勒戒處所
    觀察、勒戒，於法並無不合，應予准許等語。
二、抗告意旨略以：抗告人任職於群創光電股份有限公司，擔任
    工程師一職，因工作壓力過大，一時失慮好奇之下才施用甲
    基安非他命，後犯悛悔不已，迄今不再施用甲基安非他命，
    實無送觀察勒戒之必要，請以其他方式代替觀察勒戒處分等
    語。
三、按：
  ㈠毒品危害防制條例對於施用第一、二級毒品者，認其係具有
    「病患性犯人」之特質，採行觀察、勒戒以戒除其身癮之措
    施。犯同條例第10條之罪者，依修正後同條例第20條、第23
    條之規定，「初犯」須經觀察、勒戒，經觀察、勒戒執行完
    畢釋放後，「3年內再犯」者，因其再犯率甚高，原實施之
    觀察、勒戒既已無法收其實效，應依法追訴。至於經觀察、
    勒戒執行完畢釋放後，「3年後再犯」者，仍適用「初犯」
    規定，先經觀察、勒戒之程序。另現行毒品危害防制條例第
    24條規定該法第20條第1 項及第23條第2 項之程序，於檢察
    官先依刑事訴訟法第253 條之1 第1 項、第253 條之2 之規
    定，為附命完成戒癮治療之緩起訴處分時，不適用之；前項
    緩起訴處分，經撤銷者，檢察官應依法追訴，而採行「觀察
    、勒戒」與「緩起訴之戒癮治療」並行之雙軌模式。
  ㈡次按「（第24條）第1 項所適用之戒癮治療之種類、其實施
    對象、內容、方式與執行之醫療機構及其他應遵行事項之辦
    法及完成戒癮治療之認定標準，由行政院定之」，現行毒品
    危害防制條例第24條第3 項亦有明文，而為同條例第20條第
    1 項觀察勒戒處分之例外規定。行政院並據此例外規定，訂
    定「毒品戒癮治療實施辦法及完成治療認定標準」，該標準
    第12條並定有視為未完成戒癮治療、得撤銷緩起訴處分之各
    款事由（例如於治療期間，無故未依指定時間接受藥物治療
    逾七日等），然以檢察官業依刑事訴訟法第253 條之1 第1
    項、第253 條之2 第1 項第6 款之規定，為附命完成戒癮治
    療之緩起訴處分後，始有其適用，此觀未完成戒癮治療所生
    之法律效果為「得撤銷緩起訴處分」甚明；是以檢察官依前
    揭規定為附命完成戒癮治療之緩起訴處分前，倘斟酌個案情
    形，依毒品危害防制條例第20條第1 項規定聲請法院裁定令
    被告入勒戒處所觀察、勒戒，屬檢察官之自由裁量權。
  ㈢惟檢察官前開雙軌模式之裁量，亦有一定界限，如裁量踰越
    法所容許範圍或有裁量權濫用情形，其自由裁量行為亦為違
    法；裁量濫用者，於表面形式上雖於授權範圍內行使權限，
    然裁量違反目的而悖於比例原則，仍須受司法審查。
四、經查：
  ㈠抗告人於111年6月5日0時許，在其臺南市○區○○街000號2
　　樓住處，施用第二級毒品甲基安非他命1次。嗣於111年6月9
    日為警採尿送驗，檢驗結果呈甲基安非他命陽性反應等事實
    ，此有勘察採證同意書、正修科技大學超微量研究科技中心
    檢驗結果報告在卷可稽，足見抗告人之自白與事實相符合，
    因認抗告人上開施用毒品犯行明確，是抗告人確有施用第二
    級毒品之犯行，堪以認定。
  ㈡觀察勒戒處分拘束人身自由，檢察官及法院自應為適度的調
    查，並應給予抗告人一定的陳述意見機會，然本件抗告人於
    為警查獲時，經警於同年7月1日詢問抗告人後隨即將該案移
    送檢察官，惟檢察官從未傳喚抗告人，亦無調查抗告人抗告
    意旨的請求是否有據，即於111 年7月22日聲請將抗告人送
    觀察勒戒；原審法院於同年8 月3日分案後，並無傳喚或進
    行任何調查，亦無隻字片語說明無毒品前科之抗告人何以不
    能戒癮治療，即迅於翌日即同年8月4日裁定令抗告人送勒戒
    處所施以觀察勒戒，有警製移送書、原審收案資料及上開裁
    定在卷可按，足認本件於程序上尚有可議之情形。
  ㈢又按是否決定將施用毒品之行為人送觀察勒戒或附命完成戒
    癮治療之緩起訴處分，取決於吸毒者有無戒毒的動機及再犯
    風險的高低，戒毒的動機可從其過往戒毒的經驗來檢視，而
    再犯風險則可由其犯罪史與生活、家庭、職業等狀況來判斷
    ，若行為人並無犯罪的前科且有穩定的工作及經濟來源，而
    有生活支援系統者，其再施用毒品的風險較低，有較高機率
    完成戒癮治療，查抗告人除本案外，並無任何毒品及其他刑
    事案件的紀錄，有其前案紀錄表在卷可按，而抗告人任職於
    群創光電股份有限公司，擔任工程師一職，有其提出的相關
    資料可證（見本院卷第11頁），則其所稱是因工作壓力過大
    ，一時失慮好奇之下才施用甲基安非他命之情，似非無據，
    顯見抗告人應有主動戒毒的動機，而其並無何前科，復有正
    當職業，客觀而言，其再犯的風險亦不高，本件是否必須要
    以觀察勒戒的方式為之，即非無審酌的餘地。
五、綜上所述，原裁定以抗告人確有於前述時地施用第二級毒品
    之犯行，即逕准許檢察官之聲請，命其至勒戒處所觀察、勒
    戒，非無商榷之餘地。抗告人提起本件抗告，為有理由，自
    應由本院將原裁定撤銷，發回原審法院詳加調查，另為妥適
    之裁定。
六、據上論斷，應依刑事訴訟法第413 條前段，裁定如主文。
中　　華　　民　　國　　111 　年　　9 　　月　　6 　　日
                  刑事第六庭    審判長法　官  吳勇輝
                                      法　官  包梅真
                                      法　官  黃國永
以上正本證明與原本無異。
不得再抗告。
　　　　　　　　　　　　　　　　　　　書記官  葉宥鈞
中　　華　　民　　國　　111 　年　　9 　　月　　6 　　日